臺灣高等法院刑事判決　　　　　　　　 96年度上訴字第973號
上　訴　人　臺灣臺北地方法院檢察署檢察官
被　　　告　甲○○
　　　　　　　　　　（現於台灣臺北監獄台北分監）
上列上訴人因被告毒品危害防制條例案件，不服臺灣臺北地方法
院95年度訴字第1713號，中華民國95年12月22日第一審判決（起
訴案號：臺灣臺北地方法院檢察署95年度毒偵字第1764號及移送
併辦案號：臺灣板橋地方法院檢察署95年度毒偵字第7641號），
提起上訴，本院判決如下：
    主  文
原判決撤銷。
甲○○施用第一級毒品，處有期徒刑陸月，如易科罰金以銀元參
佰元折算壹日。
扣案之第一級毒品海洛因貳包（淨重零點壹零公克）沒收銷燬之
，注射針筒貳支沒收。
    事  實
一、甲○○前曾因施用毒品案件，經臺灣板橋地方法院以93年度
    毒聲字第9號裁定送觀察、勒戒後，認無繼續施用毒品之傾
    向，而於民國93年4月9日執行完畢釋放，並經臺灣板橋地方
    法院檢察署同日以92年度毒偵字第3717號為不起訴處分確定
    。詎其猶不知悔改，明知海洛因為毒品危害防制條例第2條
    第2項第1款所規定之第一級毒品，不得擅自施用，竟於前開
    觀察勒戒執行完畢後五年內，基於施用第一級毒品海洛因之
    犯意，於95年6月19日在臺北市中山區○○○路410巷2弄20
    號臺北漁市公共廁所施用第一級毒品海洛因，迄同年月20日
    9時許，在同一處所被警查獲，並扣得第一級毒品海洛因二
    包 (淨重0.10公克)、甲○○所有之供其施用第一級毒品之
    注射針筒2支。
二、案經臺北市政府警察局中山分局報請臺灣臺北地方法院檢察
    署檢察官偵查起訴。
    理  由
一、前揭事實，業據被告甲○○坦白承認，並經證人連秀坤於警
    局之證述，復有台灣檢驗科技股份有限公司被告之尿液檢驗
    報告在卷可稽（見95年度毒偵字第1764號卷第64頁）。另被
    告於95年6月19日為警查獲時所扣得之2包白色粉末，經法務
    部調查局以化學呈色法、氣相層析質譜儀分析法鑑驗結果，
    檢出含第一級毒品海洛因成分，合計淨重0.10公克，此有法
    務部調查局95年8月22日調科壹字第020008202號鑑定通知書
    1份附卷可考（見同卷第60頁），另有扣得之注射針筒2支、
    扣押物品目錄表及照片在卷足憑，是被告前開自白，核與事
    實相符，應可採信。被告前曾因施用毒品案件，經臺灣板橋
    地方法院以93年度毒聲字第9號裁定送觀察、勒戒後，認無
    繼續施用毒品之傾向，而於民國93年4月9日執行完畢釋放，
    並經臺灣板橋地方法院檢察署同日以92年度毒偵字第3717
    號為不起訴處分確定等情，有92年度毒偵字第3717號不起訴
    處分書及被告前案紀錄表附卷可憑，本件事證明確，被告之
    犯行堪以認定。
二、按海洛因係毒品危害防制條例第2條第2項第1款所規定之第
    一級毒品，核被告所為，係犯毒品危害防制條例第10條第1
    項之施用第一級毒品罪。其施用前後持有第一級毒品之低度
    行為，為施用之高度行為所吸收，不另論罪。被告行為後，
    刑法業於94年2月2日修正公布，95年7月1日起施行，按行為
    後法律有變更者，適用行為時之法律，但行為後之法律有利
    於行為人者，適用最有利於行為人之法律，修正後刑法第2
    條第1項定有明文。再被告於犯罪時之刑法第41條第1項前段
    規定：「犯最重本刑為5年以下有期徒刑以下之刑之罪，而
    受6個月以下有期徒刑或拘役之宣告，因身體、教育、職業
    、家庭之關係或其他正當事由，執行顯有困難者，得以1元
    以上3元以下折算一日，易科罰金」，又被告行為時之易科
    罰金折算標準，修正前罰金罰鍰提高標準條例第2條前段（
    現已刪除）規定，就其原定數額提高為100倍折算1日，則被
    告行為時之易科罰金折算標準，應以銀元300元折算1日，經
    折算為新臺幣後，應以新臺幣900元折算為1日。惟95年7月1
    日修正公布施行之刑法第41條第1項前段則規定：「犯最重
    本刑為五年以下有期徒刑以下之刑之罪，而受六個月以下有
    期徒刑或拘役之宣告者，得以新臺幣一千元、二千元或三千
    元折算一日，易科罰金」，以95年7月1日修正公布施行前之
    規定，較有利於被告，則應依刑法第2條第1項前段，適用修
    正前刑法第41條第1項前段規定，定其折算標準。又被告以
    外之人於審判外之陳述，雖不符同法第159條之1至第159條
    之4之規定，但經當事人於審判程序同意作為證據，法院審
    酌該言詞陳述或書面陳述作成時之情況，認為適當者，亦得
    為證據，此則據同法第159條之5第1項定有明文。前揭證人
    連秀坤於警局之證述，被告、公訴人就上開審判外陳述之證
    據能力，均表示同意上開證據資料有證據能力，審酌上開證
    據資料製作時之情況，尚查無違法不當及證明力明顯過低之
    瑕疵，亦認為以之作為證據應屬適當，故揆諸前開法律規定
    ，認上開證據資料有證據能力。
三、原審審理結果據以論罪科刑固非無見，惟刑法第56條連續犯
    之規定，業於94年2月2日修正公布刪除，並於95年7月1日施
    行，按連續犯之所以廢除，係因實務界對於「同一罪名」認
    定過寬，所謂「概括犯意」，經常可連綿數年之久，且在採
    證上多趨於寬鬆，致過度擴張連續犯概念，併案浮濫，造成
    刑罰不公之現象，在連續犯廢除後，基於連續犯原為數罪之
    本質及刑罰公平原則之考量，過去視為連續犯之犯罪，原則
    上應回歸數罪併罰處罰，藉此維護刑罰之公正性，是連續犯
    之規定廢除後之數行為，尚難以過去認為之連續犯，即變成
    接續犯等之集合犯，按學理上所稱之集合犯係指犯罪行為態
    樣，本質上具有反覆、延時性實行之特徵者，例如經營、從
    事業務營業之行為，如未依規定領有廢棄物清除、處理許可
    文件，從事廢棄物貯存、清除、處理罪，本質上具有反覆性
    與延時性，其複次為（從事）廢棄物清除、處理，乃其業務
    本質所當然，為包括的一罪，無連續犯可言。又過去刑事法
    將若干犯罪行為態樣，立法時既予特別歸類，定為犯罪構成
    要件之行為要素，性質上屬多數行為之集合犯，法律上擬制
    為一罪，學理上可稱之為實質上一罪，其反覆從事之多數行
    為相互間，並不發生連續犯或想像競合犯之問題，如常業犯
    罪（如刑法修正前之刑法第三百二十二條之常業竊盜罪，係
    指以觸犯竊盜罪為其日常生活之職業者而言。故該罪性質上
    屬多數行為之集合犯，法律上擬制為一罪，即學理上所稱之
    實質上一罪），惟此為法律上擬制為一罪，現就常業犯罪亦
    已廢除，是現亦無常業犯法律上擬制為一罪之集合犯可言，
    又有犯罪習慣並不當然為集合犯，亦與連續犯不同，前者係
    指對於犯罪已為日常之惰性行為，而所犯之罪名為何，則非
    所問。後者，則以基於一個概括之犯意，連續犯同一之罪名
    為必要。且前者係一種犯罪之習性，後者係一種犯罪之態樣
    ，故有犯罪習慣並非當然為連續犯，而連續犯亦不能當然認
    為有犯罪習慣，是有犯罪習慣者，並不當然為集合犯，再毒
    品危害防制條例所稱之毒品，指具有成癮性、濫用性及對社
    會危害性之麻醉藥品與其製品及影響精神物質與其製品。並
    非施用多次毒品者，即為集合犯，亦難以連續犯廢除前之數
    行為，基於概括之犯意為之者，為連續犯，非基於概括之犯
    意為之者，為數罪併罰，而於連續犯廢除後之數行為（連續
    犯廢除前之連續犯或數罪）即變成集合犯或接續犯之實質上
    或包括的一罪，亦難以有癮者，為集合犯，為實質上一罪，
    無癮者，為數罪併罰，不能以連續犯廢除前之數行為之連續
    犯或數罪，為非集合犯之實質上一罪，於連續犯廢除後之相
    同數行為，即變成實質上一罪之集合犯，此自相矛盾不一，
    又所謂接續犯係由行為人以單一行為接續進行，縱令在犯罪
    完畢以前，其各個舉動已與該罪之構成要件相符，但在行為
    人主觀上，各個舉動不過為其犯罪行為之一部分，在刑法評
    價上，亦以視為數個舉動之接續施行，合為包括之一行為予
    以評價，較為合理，則屬接續犯，為包括的一罪，而非連續
    犯，如採礦行為所接續施行之採取土石作業，在行為人主觀
    上，無非是開發或經營採礦行為之一部分，在刑法評價上，
    亦以合為包括之一採礦行為予以評價，較為合理，應屬接續
    犯，而非連續犯，是接續犯要符合上開之要件，始為接續犯
    ，查被告於刑法連續犯之規定廢除後之95年7月6日7時40分
    為警採尿前回溯26小時之某時，在不詳地點，施用第一級毒
    品海洛因，於95年7月6日7時40分在臺北縣三重市○○路○段
    39 號4樓為警查獲部分，如依刑法連續犯規定廢除前之規定
    ，被告如有基於概括犯意為之，始為連續犯，為裁判上之一
    罪，並得依法加重其刑至二分之一，如非基於概括犯意為之
    ，則為數罪併罰，而被告此部分之行為係在刑法連續犯規定
    廢除後之行為，自難認其與前揭起訴之部分係基於概括犯意
    為之，亦難以刑法連續犯規定廢除前認係連續犯或數罪併罰
    者，於連續犯廢除後之行為與前揭起訴之連續犯規定廢除前
    之行為即變成集合犯之實質上一罪，前後見解、理論不一致
    ，自有未洽，況原判決認定之被告二行為相距約有17日之久
    ，原判決認前揭起訴之被告於連續犯規定廢除前之行為與連
    續犯規定廢除後未經起訴之95年7月6日7時40分為警採尿前
    回溯26小時之某時，施用第一級毒品海洛因之行為，係屬集
    合犯之一行為，尚有未洽，且就前揭未經起訴併案之部分，
    何以得併為審理未予說明，亦有未洽，檢察官以本件被告前
    後二次施用毒品時間分別在民國95年6月19日及同年7月6日
    ，相距已長達近3星期，在時間上已難認有何緊接性，原審
    均依集合犯論以一罪，已顯有未洽，再參諸刪除修正前刑法
    第56條之立法理由，乃為避免先前因適用連續犯之規定所衍
    生鼓勵犯罪之弊，致使國家刑罰權之行使發生不合理現象。
    至於刪除連續犯之規定後，則視具體情形依行為個數予以數
    罪併罰抑或認係一罪，亦即回歸依行為個數予以論罪科刑之
    原則。若將被告於修正後之刑法於95年7月1日施行前後之多
    次施用毒品之行為，認定均屬集合犯之實質上一罪關係而僅
    論以一罪，相較於修正前刑法連續犯之規定，除範圍得以更
    加擴張外，而無法定加重其刑之適用，豈為事理之平？申言
    之，苟認被告多次在不同時、地施用毒品之行為，均屬集合
    犯之實質上一罪關係，則刪除連續犯規定藉以避免衍生鼓勵
    犯罪之弊，致使國家刑罰權之行使發生不合理現象之立法目
    的無法實現外，反較修正前刑法連續犯衍生之缺失更加嚴重
    ，當非刑法修正之本意等提起上訴，尚非無理由，應由本院
    將原判決撤銷改判。爰審酌被告犯罪之動機、手段、所生危
    害、犯後坦認犯罪，態度尚稱良好等一切情狀，量處如主文
    所示之刑並諭知易科罰金之折算標準，扣案之第一級毒品海
    洛因2包（淨重零點壹零公克）應依毒品危害防制條例第18
    條第1項前段之規定沒收銷燬之，注射針筒二支為被告所有
    ，業經被告供明在卷，均係被告用以犯施用毒品罪之物，均
    應依刑法第38條第1項第2款之規定宣告沒收。
四、臺灣板橋地方法院檢察署95年度毒偵字第7641號於原審移送
    併辦意旨略以被告甲○○於95年7月6日7時40分為警採尿前
    回溯26小時之某時，在不詳地點，施用第一級毒品海洛因。
    於95年7月6日7時40分在臺北縣三重市○○路○段39號4樓為
    警查獲，認被告涉有毒品危害防制條例第10條第1項之施用
    第一級毒品罪嫌等，被告此部分之行為係在刑法連續犯規定
    廢除後之行為，自難認其與前揭起訴之部分係基於概括犯意
    為之，亦難以刑法連續犯規定廢除前認係連續犯或數罪併罰
    者，於連續犯廢除後之行為與前揭起訴之連續犯規定廢除前
    之行為即變成集合犯之實質上一罪，前後見解、理論不一致
    ，自有未洽，且此部分與本件被告於95年6月19日某時施用
    第一級毒品之犯行，二者間相距約有17日之久，難認具有包
    括一罪之關係，檢察官亦執此上訴，尚非無理由，本院無從
    併為審究，此部分應退回檢察官另為適法處理。
據上論斷，應依刑事訴訟法第369條第1項前段、第364條、第299
條第1項前段，毒品危害防制條例第10條第1項、第18條第1項前
段，刑法第11條前段、第38條第1項第2款、修正前刑法第41條第
1項前段，修正前罰金罰鍰提高標準條例第2條判決如主文。
本案經檢察官劉靜婉到庭執行職務。
中　　華　　民　　國　　96　　年　　5　　月　　22　　日
                  刑事第七庭  審判長法  官  江國華
                                    法  官  許錦印
                                    法  官  許宗和
以上正本證明與原本無異。
如不服本判決，應於收受送達後十日內向本院提出上訴書狀，其
未敘述上訴之理由者並得於提起上訴後十日內向本院補提理由書
（均須按他造當事人之人數附繕本）。
                                    書記官  沈秀容
中　　華　　民　　國　　96　　年　　5 　　月　　28　　日
附錄：本案論罪科刑法條全文
毒品危害防制條例第10條第1項
施用第一級毒品者，處 6 月以上 5 年以下有期徒刑。
